臺灣高等法院高雄分院刑事判決　　　　　　　　　　九十一年度上訴字第五一六號
　　上　訴　人
　　即　被　告　丁○○
　　選任辯護人　黃璧川
右上訴人因違反選舉罷免法案件，不服臺灣屏東地方法院九十年度訴字第九一八號中
華民國九十一年二月二十六日第一審判決（起訴案號：臺灣屏東地方法院檢察署九十
年度選偵字第三五號、第三六號），提起上訴，本院判決如左：
      主  文
上訴駁回。
      事  實
一丁○○計劃參加於民國九十年十二月一日投票之第五屆立法委員選舉，為求順利當
  選，乃與其父即前屏東縣潮州鎮彭城里里長乙○○、胞弟劉榛川、堂叔丙○○等人
  （以上三人業經判決確定），共同基於對有投票權人交付招待筵席之不正利益之犯
  意連絡，假借乙○○擔任四屆彭城里里長即將卸任，欲宴請答謝里民之名，由乙○○於同年九月間，以每桌新臺幣（下同）二千元之價格聘請外燴廚師，並委託印刷
  行印製內載「請指導、牽成丁○○進入立法院為大家服務，九月二十九日晚上七點
  丁○○準備了參選的理念向大家報告」字樣之請柬，交由丁○○、劉榛川等人持向
  里民分送，並以里辦公室廣播器廣播等方式，邀集有投票權之劉清休、劉昆太、李
  新川、鄒文岳、廖進源、劉榮樂、劉秋旺、張雲鎮、劉明色、王如芳（以上十人均
  經不起訴處分）等約一、二百名不詳姓名之人（共三十二桌人），於該日至屏東縣
  潮州鎮○○路一百七十八號前空地接受免費飲宴招待。當日劉榛川負責接待入座，
  丙○○擔任主持人，要求在場民眾支持丁○○參選立法委員，及帶領高喊「丁○○
  當選」口號，隨即由乙○○上臺為丁○○披掛紅色肩帶，象徵參選立法委員，並請
  上開民眾盡情享用乙○○準備之酒菜，期約其等投票與丁○○。嗣為臺灣屏東地方
  法院檢察署檢察官指揮內政部警政署刑事警察局、屏東縣警察局刑警隊、屏東縣警
  察局潮州分局、東港分局、法務部調查局屏東縣調查站查獲。
二案經屏東縣警察局移送及臺灣屏東地方法院檢察署檢察官自動偵查起訴。
      理  由
一訊據被告丁○○固坦承於右揭時地，由同案被告乙○○出面宴請劉清休等三十二桌
  人士，伊曾於前開筵席中要求接受招待之民眾支持其參選第五屆立法委員，會場並
  設有表演臺，臺上及週圍均佈置有伊競選立法委員之看板、旗幟等情，惟辯稱：當
  時只是想要參選，但尚未登記參選，亦不知此行為違法云云。
二經查：右揭事實，業據證人即當日參加宴會有投票權之劉清休、劉榮樂、劉秋旺、
  李新川、鄒文岳、張雲鎮、王如芳、廖進源、劉明色、謝清輝、邱昆興等人於警訊
  （見屏警刑電字第二二二二一號警卷第一頁至第三頁、第三十六頁至第三十八頁、
  第四十五頁至第四十七頁、第四十八頁至第五十頁、第五十五頁至第五十七頁、第
  五十八頁至第六十頁、第六十三頁至第六十五頁、第六十八頁至第七十頁、第七十
  四頁至第七十六頁、屏警刑電字第二一三二０號警卷第二頁至第四頁、第九頁至第
  十頁）及偵查中（見九十年度選他字第二五號卷第九十頁至第九十四頁、第九十六
  頁至第九十八頁、第一百頁、第一０二頁反面至第一０四頁、九十年度選偵字第三
  五號偵查卷第十八頁反面至第十九頁）證述：被告丁○○與乙○○、丙○○、劉榛
  川確於右揭時地宴請渠等有投票權之人，並表明丁○○參選第五屆立法委員，請在
  場人士支持投票等語綦詳，核與證人即承包前開筵席之廚師林潘瑞香、林啟峰於警
  訊（見警卷第八十頁至至第八十二頁、第八十五頁至第八十七頁）及林潘瑞香於偵
  查中（見九十年度選他字第二五號卷第九十八頁）證述：當日以每桌二千元之代價
  ，由伊等在場外燴，共辦三十二桌宴席等語相符。此外，復有請柬影本、現場錄音
  帶、譯文及照片四幀在卷可稽。是以，被告丁○○確於右揭時地為求當選第五屆立
  法委員，而宴請有投票權之人無訛。
三又查：凡中華民國國民年滿二十歲，無褫奪公權尚未復權及受禁治產宣告尚未撤銷
  之情事，且在各該選舉區繼續居住四個月以上，均為其選舉區之選舉人，而選舉人
  非於選舉公告發布後始遷入該選舉區者，對於該選舉區之公職人員選舉，均有選舉
  投票權；又年滿二十三歲之選舉人，而無公職人員選舉罷免法第三十四條及第三十
  五條第一項所列情事者，於其得行使選舉權之選舉區，除省長、縣長、鄉（鎮市）
  長之選舉外，對於其他公職人員之選舉，均具有候選人資格，得登記為該項公職人
  員選舉之候選人，且登記後不得撤回，亦不因遷出其選舉區或除籍而影響其候選人
  資格，並仍在原選舉區行使選舉權，此觀公職人員選舉罷免法第十四條第一項、第
  十五條、第三十一條第一項前段、第三十四條、第三十五條第一項、第三十七條第
  一項、第四項之規定即明。至於選舉人名冊及候選人名單之公告，則屬選舉程序步
  驟之一，其目的僅在確定選舉人及候選人之人別，如有錯誤或遺漏，均得申請更正
  ；但選舉人之投票權及候選人之被選舉權並非因此等公告或競選活動開始後始行取
  得（參照最高法院八十七年台上字第四０二八號判決）。且公職人員選舉罷免法第
  九十條之一之投票行賄罪，祇須對於有投票權之人，行求期約或交付賄賂或其他不
  正利益，而約其不行使投票權或為一定之行使者，即足當之，不以選舉委員會已經
  發布選舉公告或選舉人名冊公告為必要，且其行為主體不以已登記為候選人者為限
  ，即非候選人亦得為本罪之行為主體（參照最高法院八十九年台上字第三九二０號
  判決）。是以，本件被告丁○○宴客時期，係於政府公告依法舉行第五屆立法委員
  選舉計劃之後，被告前揭行為即已足生影響個人投票權之行使及該選舉之進行與公
  正，自不因於行為當時被告丁○○尚未正式登記為候選人，及到場者尚未列入選舉
  人名冊而異。被告所辯各節，顯係避就之詞，不足採信。本件事證已臻明確，被告
  丁○○犯行洵堪認定。
四按公職人員選舉罷免法第九十條之一之賄選罪，其行求賄選階段，屬行賄者單方意
  思表示行為，不以相對人允諾為必要，而交付賄選階段，則行賄者已實施交付賄賂
  之行為，一經交付，罪即成立，但以收受者已收受，而有其受賄意思者為限，最高
  法院八十八年臺上字第四七九九號判決足資參照。亦即投票行賄罪於行為人交付賄
  賂或其他不正利益時，交付之相對人對其交付之目的已然認識而予收受，其交付賄
  賂或其他不正利益之犯行即為成立，不以收受者確已承諾，或進而為一定投票權之
  行使為必要。核被告丁○○所為，係犯公職人員選舉罷免法第九十條之一第一項之
  對有投票權人交付不當利益罪。被告丁○○與乙○○、劉榛川、丙○○間就前揭犯
  行，有犯意之聯絡及行為之分擔，均為共同正犯。被告乃同時交付不正利益予數人
  ，係侵害一國家法益，自應僅論以一罪。又被告丁○○犯罪後於偵查中自白犯行（
  見九十年度選他字第二五號卷第一二五頁至第一三四頁），爰依公職人員選舉罷免
  法第九十條之一第五項前段規定減輕其刑。
五被告丁○○犯罪事證既明，原審法院依據公職人員選舉罷免法第九十條之一第一項
  、第五項前段、第九十八條第三項，刑法第十一條、第二十八條、第三十七條第二
  項、第四十一條第一項，罰金罰鍰提高標準條例第一條前段（原判決漏列）、第二
  條，並審酌被告丁○○曾任立法委員助理多年，業據其自承在卷，其工作內容既在
  協助服務選民、制訂法案供人民奉行，對於法律規定不僅有較深之接觸與認識，尤
  應以身作則，為民表率，以端正社會風氣，竟明知故犯，以身試法，及其品性、甲
  識程度、犯罪所生之損害、犯罪後態度等一切情狀，量處有期徒刑六月，並諭知易
  科罰金之折算標準，及褫奪公權二年。其認事用法均無違誤，量刑亦稱允妥，被告
  丁○○上訴意旨猶執前詞否認犯罪，指摘原判決不當，為無理由，應予駁回。
據上論斷，應依刑事訴訟法第三百六十八條，判決如主文。
本案經檢察官林應華到庭執行職務。
中      華      民      國     九十一     年     八     月     十五     日
                              臺灣高等法院高雄分院刑事第六庭
                                  審判長法官  王憲義
                                        法官  范惠瑩
                                        法官  謝靜雯
右正本證明與原本無異。
如不服本判決應於收受本判決後十日內向本院提出上訴書狀，其未述上訴理由者，
並得於提起上訴後十日內向本院補提理由書狀（均須按他造當事人之人數附繕本)「
切勿逕送上級法院」。
                                      書記官  廖素珍
中      華      民      國     九十一     年     八     月     十五     日
附錄本判決論罪之法條：
公職人員選舉罷免法第九十條之一第一項、第五項：
對於有投票權之人，行求期約或交付賄賂或其他不正利益，而約其不行使投票權或為
一定之行使者，處五年以下有期徒刑，得併科新臺幣四十萬元以上四百萬元以下罰金
。
犯第一項或第二項之罪，在偵查中自白者，減輕其刑；因而查獲候選人為共犯者，減
輕或免除其刑。
